【裁判字號】    99,訴,546
【裁判日期】    990624
【裁判案由】    損害賠償
【裁判全文】
臺灣高雄地方法院民事判決               99年度訴字第546號
原      告  丙○○
被      告  乙○○
兼  訴  訟
代  理  人  甲○○
上列當事人間損害賠償事件，經本院於民國99年6 月10日言詞辯
論終結，判決如下：
    主      文
原告之訴駁回。
訴訟費用由原告負擔。
    事實及理由
一、被告經合法通知，未於言詞辯論期日到場，核無民事訴訟法
    第386 條各款所列情形，爰依原告聲請，由其一造辯論而為
    判決。
二、原告主張：訴外人即原告之母陳圭於民國76年10月10日去世
    後，遺有坐落於高雄縣大寮鄉○○段第343 地號、第343 之
    1 地號、第343 之2 地號及第343 之3 地號土地（重測前均
    為高雄縣大寮鄉○○○段第636 地號，以下合稱系爭土地）
    ，本應由訴外人即配偶蔡霸、子女蔡印、陳秀花、蔡梅省、
    蔡素嬌、蔡明芳、被告乙○○及原告等人（以下合稱全體繼
    承人）繼承，詎乙○○於79年5 月間委由蔡霸，以需用身分
    證及印章辦理繼承登記為由，向原告收取身分證及印章，並
    於79年5 月21日逕謂原告已拋棄繼承，而將系爭土地登記於
    乙○○與蔡印名下，按每人應有部分1/2 之比例保持共有，
    於79年5 月24日辦妥繼承登記（下稱系爭繼承登記行為）。
    乙○○復向原告佯稱系爭土地雖暫時借名登記於伊與蔡印名
    下，然待分割系爭土地出售後，將分配出售所得款項予全體
    繼承人（下稱系爭約定），惟乙○○於94年將系爭土地出售
    後，並未將所得價金分配予原告，經按系爭土地公告現值4
    倍計算，原告依應繼分1/8 之比例應分得價款新台幣（下同
    ）285 萬元，為此就其中200 萬元爰依民法第197 條第2 項
    之法律關係，提起本件訴訟等情。並聲明：被告應連帶給付
    原告200 萬元，及自支付命令聲請書狀繕本送達被告翌日起
    至清償日止，按年息5%計算之利息。
三、被告雖未於言詞辯論期日到場，惟具狀以：蔡霸、陳秀花、
    蔡梅省、蔡素嬌、蔡明芳及原告均同意將系爭土地交由蔡印
    及乙○○繼承，乙○○於90年12月21日將其就系爭土地之應
    有部分1/2 贈與配偶即被告甲○○（下稱系爭贈與行為），
    乃本於所有權之合法處分行為。甲○○嗣於94年3 月9 日以
    所有權人之地位，將受乙○○贈與之系爭土地應有部分1/2
    售予訴外人即蔡印之子蔡志榮、蔡志祥、蔡志和及蔡志盛（
    下稱系爭買賣行為），亦屬有權處分行為，均未侵害原告財
    產權利，亦未獲有不當利益等語置辯。並聲明：原告之訴駁
    回。
四、本件爭點為：(一)被告乙○○是否合法取得系爭土地應有部分
    1/2 ？(二)原告與乙○○間有無系爭約定存在？(三)被告所為系
    爭贈與行為、買賣行為是否不法？原告是否因系爭贈與行為
    、買賣行為而受有損害？(四)原告依民法第197 條第2 項規定
    ，請求被告連帶給付因系爭買賣行為所得之利益200 萬元，
    有無理由？茲分述如下：
  (一)被告乙○○是否合法取得系爭土地應有部分1/2 ？
  1.按因繼承而於登記前已取得不動產物權者，應經登記，始得
    處分其物權。不動產物權經登記者，推定登記權利人適法有
    此權利。民法第759 條第1 項、第759 條之1 第1 項分別定
    有明文。
  2.經查：
  (1)陳圭為系爭土地之原所有權人，其於76年10月10日去世後，
    全體繼承人即因繼承而取得系爭土地所有權，嗣於79年5 月
    24 日 辦理分割繼承登記，由繼承人中之蔡印、乙○○按每
    人應有部分1/2 之比例分別共有系爭土地之事實，有土地登
    記簿抄本在卷可稽（見台灣高雄地方法院檢察署98年度他字
    第2739號卷，下稱他字卷第24頁，本院卷第88頁），應認實
    在。揆諸前引規定，乙○○於79年5 月24日既經登記為系爭
    土地所有權人之一，在前開登記未經撤銷或塗銷前，乙○○
    即推定為適法之所有權人。
  (2)原告固主張被告向其騙取身分證、印章後，向地政機關佯稱
    原告已拋棄繼承，逕由蔡印、乙○○按每人應有部分1/2 之
    比例，繼承取得系爭土地，已侵害其財產權利等語。惟被告
    否認之。查：
  原告主張乙○○係以向地政機關佯稱其拋棄繼承之方式辦理
    登記乙節，因系爭土地於79年間辦理分割繼承登記案件申請
    書已逾保存年限，經主管機關依規定銷燬，已無從查證，有
    高雄縣大寮地政事務所99年4 月27日寮地所一字第09900033
    25號函在卷可稽（見本院卷第87頁），本院復查無與全體繼
    承人有關之拋棄繼承案件繫屬本院（見本院卷第54頁），原
    告前開主張因乏證據證明，而難採信。
  據證人蔡霸證稱：陳圭去世後，伊主張將系爭土地登記在兒
    子蔡印、乙○○名下，女兒們都無意見，原告也同意，並且
    交付印章給伊辦理繼承登記（見台灣高雄地方法院檢察署98
    年度偵字第20684 號卷，下稱偵字卷第10頁）等語，證人即
    原告之長兄蔡印復證稱：陳圭去世後，全體繼承人依父親蔡
    霸之意思提出印鑑證明，蔡霸並指示伊委託訴外人方朝聰代
    書辦理繼承登記，將系爭土地登記於伊與乙○○名下，每人
    各1/2 ，此事應有經原告同意，因原告亦有申請印鑑證明以
    憑辦理（見他字卷第41頁）等語，證人陳秀花、蔡梅雀亦均
    證稱，當初彼等均同意將系爭土地登記於蔡印、乙○○名下
    （見偵字卷第10頁）等語，足認系爭土地係經全體繼承人協
    議，由蔡印、乙○○按每人應有部分1/2 之比例辦理繼承登
    記，原告前開主張核與證據不符，難予採信。
  3.從而，乙○○於79年5 月24日因分割繼承而取得系爭土地應
    有部分1/2 ，係屬合法，應堪認定。原告主張乙○○不法取
    得系爭土地，尚非可採。
  (二)原告與乙○○間有無系爭約定存在？
  1.按當事人主張有利於己之事實者，就其事實有舉證之責任。
    民事訴訟法第277 條前段定有明文。原告主張其與乙○○有
    系爭約定存在，乙○○於處分系爭土地應有部分1/2 後，應
    將處分所得價款，按原告之應繼分比例分配予原告等情，被
    告否認之，揆諸前引規定，原告主張前揭對己有利之積極事
    實，自應由其負舉證證明之責。
  2.原告固主張由蔡印已給付伊與應繼分相當之土地對價乙節，
    推論其與乙○○間確有系爭約定存在云云，惟據證人蔡印證
    稱：伊因原告最近經濟狀況不佳，曾資助原告80萬元，原告
    亦曾向乙○○要錢，但因乙○○經濟不好，故未給付（見他
    字卷第41頁）等情，僅能推知原告曾要求蔡印、乙○○給予
    金錢資助，蔡印亦允予救助，惟尚難執此遽謂原告與乙○○
    間有系爭約定存在，原告復未能提出其他積極證據以實其說
    ，其主張自難採信。
  (三)被告所為系爭贈與行為、買賣行為是否不法？原告是否因系
    爭贈與行為、買賣行為而受有損害？
  1.按不動產物權經登記者，推定登記權利人適法有此權利，民
    汪第759 條之1 定有明文。次按所有人，於法令限制之範圍
    內，得自由使用、收益、處分其所有物，並排除他人之干涉
    ，民法第765 條亦有明定。
  2.經查：
  (1)乙○○於79年5 月24日因分割繼承登記，取得系爭土地應有
    部分1/2 之事實，已如前述，乙○○嗣於90年12月21日因夫
    妻贈與，將系爭土地應有部分1/2 移轉登記於配偶甲○○名
    下，有卷附異動索引為憑（見調字卷第7 頁），揆諸前引規
    定，乙○○基於所有權人之地位，自有權將其所有之系爭土
    地應有部分1/2贈與甲○○，系爭贈與行為並無不法。
  (2)甲○○於90年12月21日因贈與取得系爭土地應有部分1/2 ，
    再以土地所有權人之地位，於94年3 月9 日將上開土地售予
    蔡志榮、蔡志祥、蔡志和及蔡志盛，並辦畢所有權移轉登記
    乙節，有異動索引、土地登記謄本、高雄縣大寮地政事務所
    99年4 月15日寮地所一字第0990003031號函附登記申請書為
    憑（見調字卷第7 頁、第13頁、第65至86頁），證人蔡印復
    證稱：當時因乙○○之房屋將遭債權人查封，故由伊向甲○
    ○買受系爭土地應有部分1/2 ，伊名下土地都登記給兒子蔡
    志榮、蔡志祥、蔡志和及蔡志盛（見他字卷第41頁）等情在
    卷，足認甲○○係將其所持有之系爭土地應有部分1/2 出售
    予蔡印，並依蔡印之指示，將系爭土地登記予蔡志榮、蔡志
    祥、蔡志和及蔡志盛按每人應有部分1/8 之比例保持共有。
    揆諸前引規定，甲○○既為系爭土地之所有權人，自有權出
    售系爭土地，系爭買賣行為並無不法。
  3.原告固主張因系爭贈與行為、買賣行為而受有損害，惟未據
    原告舉證以實其說，又原告既非系爭土地之所有權人或共有
    人，其與乙○○間亦無系爭約定存在，業經本院審認如前，
    則被告基於所有權人之權能處分系爭土地應有部分1/2 ，即
    難謂有何致生原告損害之情事存在。
  (四)原告依民法第197 條第2 項規定，請求被告連帶給付因系爭
    買賣行為所得之利益200 萬元，有無理由？
  1.按損害賠償之義務人，因侵權行為受利益，致被害人受損害
    者，於前項時效完成後，仍應依關於不當得利之規定，返還
    其所受利益於被害人。民法第197 條第2 項固有明定。惟該
    條所謂「依不當得利之規定」，係指法律構成要件之準用而
    言，亦即此項請求權之成立，除因遭侵權行為人不法侵害，
    而受損害外，尚須具備不當得利之一般構成要件始有其適用
    。又主張不當得利請求權存在之當事人，對於不當得利請求
    權之成立要件應負舉證責任，即應證明他方係無法律上之原
    因而受利益，致其受有損害。如受利益人係因給付而得利時
    ，所謂無法律上之原因，係指給付欠缺給付之目的，故主張
    該項不當得利請求權存在之當事人，自應舉證證明該給付欠
    缺給付之目的。合先敘明。
  2.經查，乙○○因分割繼承而取得系爭土地應有部分1/2 ，甲
    ○○因受乙○○贈與而取得系爭土地應有部分1/2 ，復基於
    所有權人之地位，出售系爭土地應有部分1/2 而取得買賣價
    款，均無不法，俱有法律上原因，業經本院審認如前，原告
    復未提出其他積極證據證明，系爭繼承登記行為、贈與行為
    及買賣行為，有何欠缺給付目的之情事存在，揆訣前引規定
    及說明，本件因不具備不當得利之一般構成要件，原告主張
    依不當得利之法律關係，請求被告返還因系爭買賣行為所得
    之利益200 萬元，即屬無據。
五、綜上所述，原告依民法第197 條第2 項之規定，請求被告應
    連帶給付原告200 萬元，及自支付命令聲請書狀繕本送達被
    告翌日起至清償日止，按年息5%計算之利息，係無理由，不
    得准許，應予駁回。
據上論結，原告之訴為無理由，依民事訴訟法第385 條第1 項前
段、第78條，判決如主文。
中    華    民    國    99    年    6     月    24    日
                  民事第五庭  法  官  賴文姍
正本係照原本作成。
如不服本判決，應於送達後20日內，向本院提出上訴狀並表明上
訴理由，如於本判決宣示後送達前提起上訴者，應於判決送達後
10日內補提上訴理由書（須附繕本）。
中    華    民    國    99    年    6     月    24    日
                              書記官  林秀珍

司法院資訊處製作；財團法人民間司法改革基金會備份。
